最高法院刑事判決　　　　　　九十六年度台上字第一三０八號
上　訴　人　台灣高等法院台中分院檢察署檢察官
被　　　告　甲○○
選任辯護人　林合民律師
上列上訴人因被告貪污案件，不服台灣高等法院台中分院中華民
國九十五年十一月十四日第二審更審判決（九十五年度上更(一)字
第二五七號，起訴案號：台灣台中地方法院檢察署九十一年度偵
字第一二九三四號），提起上訴，本院判決如下：
    主  文
上訴駁回。
    理  由
按刑事訴訟法第三百七十七條規定：上訴於第三審法院，非以判
決違背法令為理由，不得為之。是提起第三審上訴，應以原判決
違背法令為理由，係屬法定要件。且必須依據卷內資料為具體之
指摘，並足據以辨認原判決已具備違背法令之形式，始屬相當。
本件原判決以第一審檢察官公訴意旨略稱，被告甲○○自民國八
十四年間起，擔任台中市立萬和國民中學（下稱萬和國中）總務
處出納組長，負責該校出納業務，及收取學生繳交之課業輔導費
、課後照護費等業務，係依據法令執行公務之人員。詎被告明知
依行政院訂頒之事務管理規則及台中市市庫管理規則之規定，所
收取之款項應於當日或次日存入萬和國中之帳戶內，竟意圖得利
，並基於概括犯意，自八十八年四月間起至九十年九月五日止，
連續多次利用經手如起訴書附表所示學生代辦費之機會，擅自將
所收取之現款，截留存入其個人帳戶中，賺取存款利息之不法利
益。俟數日或數十日後，始由其個人帳戶提款，開立銀行本行支
票或郵政支票存入公庫，總計截留款項達新台幣（下同）七百五
十二萬九千零九十一元，並獲取不法利息收入至少一萬一千二百
七十元以上。嗣萬和國中於九十年九月二日至同月五日間，所收
取之學生課後照護費四十三萬九千零二十元，及課業輔導費十三
萬一千零十元，遭被告截留存入其個人之帳戶內，遲至同月十三
日仍未依規定存入公庫，為該校會計佐理員黃未娜查覺，簽請校
長張梅雪裁示處理，被告始分別於當日填載其個人中國農民銀行
南屯分行帳戶、金額四十三萬九千零二十元之取款條、於翌日再
填載其個人三信商業銀行西屯分行帳戶、金額十三萬一千零十元
之取款條，委由該校工友健銘持往領款，並開立支票存入萬和
國中之公庫帳戶，繳回截留之公款。因認被告涉犯貪污治罪條例
第五條第一項第一款意圖得利截留公款之罪嫌等情。但被告堅決
否認有何意圖得利截留公款之犯行，辯稱：在各筆款項收繳期間
，因為導師們無法在規定之繳款截止日收齊款項，且學生繳不出
費用學校定有處罰規定，伊擔心學生被記過將在求學過程留下污
點，所以幫忙代墊。至各班導師陸續轉交之學生繳款，均存放在
學校保險櫃內，並無存入個人帳戶，因伊公務忙碌，無法很快清
點所收取之現金，怕有假鈔，兼為避免工友至銀行途中被搶，不
敢將現金交給工友，才委請工友提領伊個人帳戶存款購買銀行支
票先行墊付公庫。上開作業流程，全係基於學校運作實況及安全
考量而為等語。惟經審理結果，認為(一)證人張梅雪於接受調查局
調查員詢問時係證稱：「九十年九月二十日……，我看到黃未娜
提出之簽呈後，我即召集人事主任謝碧芳、總務主任趙淑琴、會
計主任顧雪玉、政風協辦陳惠純、甲○○及黃未娜等相關人員於
校長室前述事件作協商，於會議中，黃未娜發言表示：出納組長
甲○○，未依規定將收取之一年級學生課後照護費解繳公庫，而
先予存入其私人帳戶; 總務主任趙淑琴發言表示：於九十年九月
十三日，曾提醒甲○○將前述收取之一年級學生課後照護費解繳
公庫，翁員即於當日製成繳費明細表，且如數將該筆款項繳入市
庫；……經查翁員（本人）將所收金額置於學校鐵櫃（趙主任可
證明），並未存入私人帳戶。我於會前曾問會計人員『錢有無短
缺』，會計人員答稱『錢未短缺』，因此，我當即裁示：一、本
案列入翁員年終考核參酌。二、翁員因交通問題，不能常往市區
存款入公庫，故調整職務為文書組長，請人事室協助辦理。經與
會人員無異議同意，並註記於簽呈上。」等語。證人陳茂盈於接
受調查局調查員詢問時係證稱：「我通常受前出納組長甲○○指
示，協助其至金融行庫及郵局辦理相關業務時，翁女均預先將交
辦之事項以書面寫明，以讓我明瞭，當日應辦理之存、提款單及
轉帳等事項為何，並事先即將存、提款等單據書寫好，再交代我
去各金融行庫辦理存、提款及轉帳等各項業務。」、「我印象中
，甲○○曾要我前往郵局領取私人開立之支票，存入萬和國中設
於台灣銀行台中分行……之公庫帳戶。至於作何用途我不清楚。
」而證人趙淑琴於調查局調查員詢問時係證稱：「在我提醒甲○
○要將收取款項繳入市庫時，甲○○當場有打開保險櫃，拿出一
個裝有現金的袋子，說該筆錢是收取一年級學生之課後照護費，
但我沒有清點現金數目是否與帳目相符合，故我在會議中發言證
明甲○○確實有從鐵櫃拿錢給我看，至於甲○○是否有將代辦費
存入私人帳戶，我不清楚。」等詞。揆之上開證人與證人健銘
、黃未娜等人之證言，均不足以認定被告有意圖得利而故將經手
款項存入私人帳戶牟取利息情事。(二)台中市市庫管理規則第六條
及行政院訂頒之事務管理規則第七十條規定：台中市政府所屬各
機關，對於各種收入，除依法得自行保管之經費款項外，出納管
理單位應將所收納之款項於當日或次日存入公庫，最長不得逾五
日。則認定行為人是否逾期未將公款解繳公庫，自應以本案系爭
各筆費用款項導師轉交予被告之日期以憑斷之，而非以學校規定
應繳納之期限為定。然遍查檢察官所提證據資料，均尚不足以認
定被告係在導師轉交後，逾五日仍未解繳入庫。(三)又據證人即曾
代理出納業務之蔡華南於調查局及原審上訴審之證述：被告以其
本身帳戶支出款項取得銀行票據以繳入公庫，純粹出於安全因素
考量；於原審更結證稱：「（導師會分幾次將錢交付出納組長？
）他們一般會將大部分收取之款項交給出納組長，有的甚至到學
期終了還沒有收齊。」、「（你從導師處收了錢後，如何處理？
）我們由工友拿去繳國庫，但因有工友曾遺失，後來我收到後，
即到農民銀行將現金當場換支票，交由工友去繳公庫，這是因為
過去有遺失公款及假鈔問題，所以才將現金轉換成支票比較安全
。」等語。則被告出於安全考量，在等待各班導師全額收齊期間
，縱令將先行繳交之款項存入自己帳戶，俾日後購買同額之銀行
支票以解繳公庫，此項便宜之計，雖難謂符合法規，然仍不能因
此即逕行推定被告有故意截留公款以圖利之犯意等情。因認不能
證明被告有意圖得利截留公款之犯行，乃撤銷第一審所為論處被
告意圖得利截留公款罪刑之判決，改判諭知被告無罪。已詳敘其
所憑之證據及認定之理由。從形式上觀察，原判決並無理由不備
等違法情事存在。本件檢察官上訴意旨略以，(一)原判決雖以證人
張梅雪、趙淑琴、健銘、陳茂盈、黃未娜等人之證詞，尚不足
以認定被告有意圖得利截留公款之犯行，然並未說明其推論之依
據。(二)被告於偵訊中自承「老師收款之期間很長，截止繳款的二
、三天後，老師會交所收款項給我」等語。若據此推算，被告入
庫時間似已逾規定期限。(三)被告雖辯稱：「為免學生未在期限內
繳款須受處分，因此為學生代墊」云云。然衡諸常情，未能依期
限繳費之學生，應屬少數例外，且被告既自承其個人帳戶存款充
足，應無未能即時補齊之理。原審對被告所代繳之費用共若干？
受益學生幾位？姓名如何？悉未調查，亦有未洽等語。然證據之
取捨及事實之認定，均為事實審法院之職權，倘其採證認事並未
違反證據法則，自不得任意指為違法。本件原判決綜合全部卷證
資料，逐一斟酌判斷，詳敘其無從形成被告有罪判決之心證理由
，已如上述。檢察官上訴意旨所指上開諸端，或係單純為事實上
之爭辯，或對原審取捨證據及證據證明力判斷職權之合法行使，
任意爭論。且本件檢察官所提出之證據，既不足為被告有罪之積
極證明，其指明之證明方法，復無從說服法院以形成被告有罪之
確信，或未指明其證據方法與待證事實之關係，原審因而撤銷第
一審所為科刑之判決，改判諭知被告無罪，並無不當。檢察官上
訴意旨並非依據卷證資料具體指摘原判決認事採證或所為論斷如
何違背法令，不足據以辨認原判決已具備違背法令之形式。其上
訴違背法律上之程式，應予駁回。
據上論結，應依刑事訴訟法第三百九十五條前段，判決如主文。
中　　華　　民　　國　九十六　年　  三 　 月 　十五 　日
                      最高法院刑事第十二庭
                          審判長法官  池　啟　明
                                法官  王　居　財
                                法官  郭　毓　洲
                                法官  韓　金　秀
                                法官  黃　梅　月
      本件正本證明與原本無異
                                      書  記  官
中　　華　　民　　國　九十六　年　  三 　 月 　十九 　日
                                                    ｍ
